【裁判字號】    95,重上更(一),65
【裁判日期】    951122
【裁判案由】    塗銷抵押權登記等
【裁判全文】
臺灣高等法院民事判決              95年度重上更(一)字第65號
上  訴  人  甲○○○
訴訟代理人  丙○○
被上訴人    乙○○
訴訟代理人  林凱律師
複代理人    劉楷律師
上列當事人間塗銷抵押權登記等事件，上訴人對於中華民國92
年11月7日臺灣台北地方法院90年度重訴字第3068號第一審判決
提起上訴，經最高法院第一次發回更審，本院於95年11月8日言
詞辯論終結，判決如下：
    主  文
原判決廢棄。
被上訴人於第一審之訴駁回。
第一、二審及發回前第三審訴訟費用均由上訴人負擔。
    事實及理由
一、被上訴人起訴主張：被上訴人與第一審共同被告丙○○原係
    夫妻，被上訴人與丙○○間請求離婚等事件，經判決准被上
    訴人與丙○○離婚，並判命丙○○應給付被上訴人新台幣（
    下同）一百五十八萬三千六百三十九元，於民國（下同）九
    十年十月二十三日確定在案，但經被上訴人聲請對丙○○強
    制執行，迄僅獲償四十四萬餘元。因丙○○已於八十九年五
    月二十二日將其所有台北市○○路七十號三樓建物及基地即
    坐落台北市○○區○○段一小段二三一、二三一之一地號土
    地應有部分六十分之一（下稱系爭光輝路房地）通謀虛偽設
    定六百萬元之抵押權與其妹即上訴人；再於九十年一月十八
    日，將其所有坐落台北市○○區○○段二小段二六地號土地
    應有部分八分之一及其上門牌號碼台北市○○路○段九十六
    巷四弄八號二樓建物所有權全部（下稱系爭興隆路房地）通
    謀虛偽設定三百五十萬元之抵押權與上訴人，已構成侵害被
    上訴人債權之侵權行為。而丙○○怠於向上訴人請求塗銷抵
    押權，致系爭興隆路房地經數次減價拍賣仍未拍定，縱得拍
    定，於清償上訴人之抵押債權後，亦無餘額可分配予被上訴
    人，被上訴人即無從獲得完全清償等情。爰依侵權行為之法
    律關係及民法第二百四十二條之代位權行使，求為命：上訴
    人塗銷上開各房地抵押權設定登記之判決（原審就此部分為
    上訴人敗訴之判決，上訴人聲明不服。又被上訴人於原審另
    依民法第二百四十四條第一項規定行使撤銷權，以「備位聲
    明」對丙○○及上訴人請求撤銷抵押權設定行為及塗銷該登
    記部分，未經第一審及本院前審裁判，被上訴人並於本院審
    理中表明不再請求，故本院不再予以贅述）。並答辯聲明：
    上訴駁回。
二、上訴人則以：丙○○前向訴外人即上訴人之被繼承人蔡聰勉
    借款六百萬元，迄未清償，上訴人因繼承該債權，丙○○始
    提供系爭光輝路及興隆路房地為擔保，設定抵押權，自無虛
    偽可言。又丙○○除系爭兩房地外，尚有存款、高雄縣旗山
    鎮房地及因提起異議之訴所提存之擔保金，足供清償被上訴
    人之債權，因此無需塗銷系爭兩房地之抵押權即可保全被上
    訴人之債權。況系爭兩房地所設定之抵押權擔保額與價值，
    皆分別超過被上訴人債權額甚多，僅需塗銷一處房地之抵押
    權即可保全被上訴人之債權，無須全部塗銷。再被上訴人之
    財產總額未減少，即無受損害可言，上訴人自無由成立侵權
    行為等語資為抗辯。並上訴聲明：(一)原判決廢棄。(二)被上訴
    人於第一審之訴駁回。
三、被上訴人主張：被上訴人與丙○○間請求離婚等事件，經判
    決准被上訴人與丙○○離婚，並判命丙○○應給付被上訴人
    一百五十八萬三千六百三十九元，於九十年十月二十三日確
    定在案，但經強制執行達兩年之時間，被上訴人之債權僅獲
    得約四十四萬元之清償。丙○○先後於八十九年五月二十二
    日、九十年一月十八日，將其所有系爭光輝路房地、興隆路
    房地，分別設定六百萬元、三百五十萬元之抵押權與上訴人
    甲○○○之事實，業據其提出台北市土地登記謄本、台北市
    建物登記謄本，及台北地方法院八十九年度婚字第二○七號
    民事判決、本院九十年度家上字第八九號、民事判決確定證
    明書、高雄高分院九十一年度上易字第一九六號判決書為證
    （見原審卷一第55至114頁；本院重上字卷第255至 266頁）
    ，且為被上訴人所不爭，堪信為真實。被上訴人另主張：上
    訴人與丙○○二人間，係通謀虛偽意思表示設定上揭抵押權
    ，構成民法第一百八十四條第一項後段之侵權行為，且丙○
    ○怠於向上訴人請求塗銷抵押權，致系爭興隆路房地經數次
    減價拍賣仍未拍定，縱得拍定，於清償上訴人之抵押債權後
    ，亦無餘額可分配予被上訴人，被上訴人即無從獲得完全清
    償。爰依侵權行為之法律關係及民法第二百四十二條之代位
    權行使，請求上訴人塗銷上開各房地抵押權設定登記等語。
    則為上訴人所否認，並以上開情詞置辯。是以本件兩造爭執
    要點即在於：被上訴人對於丙○○之債權是否因上訴人就系
    爭興隆路房地及系爭光輝路房地所設定之抵押權而受有損害
    ？
四、被上訴人對於丙○○之債權是否因上訴人就系爭興隆路房地
    及系爭光輝路房地所設定之抵押權而受有損害？
  (一)按「債務人欲免其財產被強制執行，與第三人通謀而為虛偽
    意思表示，將其所有不動產為第三人設定抵押權者，債權人
    可依侵權行為之法則，請求第三人塗銷登記，亦可行使代位
    權，請求塗銷登記。二者之訴訟標的並不相同。」最高法院
    著有七十三年台抗字第四七二號裁判可稽。惟必須債務人與
    第三人通謀虛偽設定抵押權之結果，使債務人之財產總值減
    少，致債權人之債權有不能受清償或難以清償之虞而受有損
    害，始得謂債權人之債權受到侵害，而該當於侵權行為之要
    件；並非凡有債務人與第三人虛偽設定抵押權之事實，債權
    人概得依侵權行為法律關係請求第三人塗銷登記。
  (二)次按債務人怠於行使其權利時，債權人因保全債權，雖得以
    自己之名義，行使其權利，但須有保全債權之必要，亦即債
    權人如不代位行使債務人之權利，其債權有不能受完全滿足
    清償之虞時，方得認為有保全其債權而行使代位權之必要。
    此觀民法第二百四十二條係規定於保全章節，並以「因保全
    債權」為要件自明。
  (三)經查：被上訴人於對丙○○強制執行程序中（臺灣台北地方
    法院90年度執字第1231號執行事件囑託臺灣高雄地方法院90
    年度執助字第104 號執行），丙○○因提起債務人異議之訴
    ，而於91年 8月23日為被上訴人提供一百五十萬四千四百元
    之擔保金（臺灣高雄地方法院91年度存字第3141號提存書）
    停止執行，該債務人異議之訴嗣於93年9月1日經本院高雄分
    院91年度上易字 196號判決丙○○敗訴確定後，丙○○又再
    提起債務人異議之訴，並於93年11月17日為被上訴人提供二
    十萬元之擔保金（臺灣高雄地方法院93年度存字第3255號提
    存書）停止執行，此業經本院調取該執行卷宗及擔保提存事
    件案卷查閱屬實，而被上訴人又已自認對丙○○之債權，僅
    尚餘欠一百十七萬元。則於該債務人異議被上訴人獲勝訴判
    決確定後，以上述擔保金顯已足夠清償。而上開債務人異議
    之訴，被上訴人又已獲勝訴判決確定，為兩造所不爭執。故
    縱使上訴人於系爭光輝路房地、興隆路房地上所設定之抵押
    權，係其與債務人丙○○通謀虛偽意思表示所為，依上述說
    明，以該擔保金顯已可足夠清償，亦難認被上訴人之債權有
    不能受完全滿足清償或難以清償之虞。依上開最高法院裁判
    意旨及說明，債權人即被上訴人之債權並未受到侵害，顯不
    該當於侵權行為之要件，且尚無保全其債權而行使代位權之
    必要。從而，被上訴人主張被上訴人與丙○○通謀虛偽設定
    系爭抵押權，侵害其之債權，為保全債權有行使代位權之必
    要云云，並非可採。
五、綜上所述，被上訴人依侵權行為之法律關係及民法第二百四
    十二條之代位權行使，請求上訴人塗銷系爭光輝路房地、興
    隆路房地上抵押權設定登記，均為無理由，應予駁回。原審
    為上訴人敗訴之判決，尚有未洽。上訴意旨指摘原判決不當
    ，求予廢棄改判，為有理由。爰由本院予以廢棄改判，如主
    文第二項所示。
六、末按「因下列行為所生之費用，法院得酌量情形，命勝訴之
    當事人負擔其全部或一部：一勝訴人之行為，非為伸張或防
    衛權利所必要者。二敗訴人之行為，按當時之訴訟程度，為
    伸張或防衛權利所必要者。」民事訴訟法第81條定有明文。
    經本院調取臺灣台北地方法院90年度執字第1231號及臺灣高
    雄地方法院90年度執助字第 104號執行卷宗查閱結果，被上
    訴人是以臺灣台北地方法院89年12月 6日所為89年度婚字第
    207 號民事判決為執行名義，於90 年1月11日聲請臺灣台北
    地方法院強制執行丙○○之財產，包括系爭興隆路房地、第
    一商業銀行信託基金、私立春和技術學院薪水、及銀行存款
    ，當時系爭興隆路房地尚無上訴人之抵押權設定。惟經臺灣
    台北地方法院90年度執字第1231號執行事件於90年 3月16日
    發執行命令扣押丙○○信託基金、郵局存款，僅扣得旗山郵
    局存款60,890元，而同日所發囑託查封登記書查封系爭興隆
    路房地，經地政事務所90年 3月21日回函，始知上訴人於90
    年1月18日始就系爭興隆路房地設定抵押權，致於90年7月10
    日、90年10月16日二次減價拍賣無人應買後，因拍賣底價低
    於上訴人之抵押權金額，執行無實益而啟封；而臺灣台北地
    方法院於90年 3月28日囑託臺灣高雄地方法院執行丙○○之
    財產，其中坐落高雄縣永安鄉○○○段土地部分，因丙○○
    於90年3月6日贈與上訴人，致無法查封，僅於90年 3月29日
    、90年4月2日扣押到高新商業銀行旗山分行存款50,110元、
    第一商業銀行旗山分行存款29,194元，又於90年5月1日查封
    坐落旗山鎮○○段11地號土地及其上旗山鎮○○○街75號 5
    樓房屋，亦因丙○○於90年1月17日設定120萬元本金最高限
    額抵押權予第一商業銀行，致於90年11月30日拍賣無人應買
    後，因再次減價拍賣之底價低於銀行之抵押權金額，執行無
    實益而啟封；是以丙○○自被上訴人90年 1月11日聲請強制
    執行其財產後，即將其所有之不動產以設定高額抵押權或贈
    與上訴人之方式，使被上訴人之債權無法受償，迄至90年12
    月，被上訴人僅執行到郵局及銀行存款14萬餘元（嗣後又因
    再執行丙○○於私立春和技術學院薪水而陸續受償30萬餘元
    ），故被上訴人於90年12月 3日提起本件訴訟，請求上訴人
    及丙○○塗銷抵押權，按當時之執行所得程度，顯係為保全
    其債權而行使權利之行為。雖丙○○於程序中因提起債務人
    異議之訴停止執行而於91年 8月23日提存擔保金一百五十萬
    四千四百元，惟於該債務人異議之訴於93年9月1日經本院高
    雄分院91年度上易字 196號判決丙○○敗訴確定後，被上訴
    人於93年10月21日聲請就該提存款執行時，丙○○又再度提
    起債務人異議之訴，並於93年11月17日為被上訴人提供二十
    萬元之擔保金（臺灣高雄地方法院93年度存字第3255號提存
    書）停止執行，致臺灣高雄地方法院於94年 9月12日就該提
    存款所發之扣押令，因執行程序停止而於94年 9月19日撤銷
    前述扣押令，綜上執行過程可知，被上訴人自90年 1月11日
    聲請臺灣台北地方法院強制執行丙○○之財產迄今 5年餘，
    所強制執行丙○○之財產，包括系爭興隆路房地、系爭光輝
    路房地、高雄縣永安鄉○○○段土地、旗山鎮○○段11地號
    土地及其上旗山鎮○○○街75號 5樓房屋、第一商業銀行信
    託基金、私立春和技術學院薪水、郵局存款、高新商業銀行
    旗山分行及第一商業銀行銀行旗山分行存款，執行所得卻僅
    有薪水及存款共44萬餘元而已，而上訴人竟於本院準備程序
    終結後始提出第一商業銀行銀行旗山分行95年10月30日出具
    之存款餘額證明書，主張丙○○在該銀行尚有 3,154,498元
    之存款可供被上訴人執行云云，但如果丙○○確有清償被上
    訴人債權之意，何以在本件長達五年訴訟及上述執行期間均
    未提出？而上訴人為丙○○之妹，於被上訴人與丙○○因離
    婚等案件涉訴後，即與丙○○通謀虛偽設定就丙○○所有系
    爭光輝路房地、興隆路房地，分別設定高額抵押權與上訴人
    ，用以逃避被上訴人之強制執行，使被上訴人依法取得之債
    權始終無法完全受償，故被上訴人於90年12月 3日提起本件
    訴訟，按當時之訴訟程度，顯係為伸張或防衛權利所必要。
    本院酌量情形，認應命勝訴之當事人即上訴人負擔全部之訴
    訟費用，方屬公允。
七、本件事證已臻明確，兩造其餘之攻擊防禦方法及所提之證據
    ，經審酌後認均無礙判決之結果，爰不予一一論述。
八、據上論結，本件上訴為有理由，爰依民事訴訟法第 450條、
    第81條，判決如主文。
中    華    民    國    95    年    11    月    22    日
                    民事第十二庭
                        審判長法  官  張宗權
                              法  官  陳永昌
                              法  官  蕭艿菁
正本係照原本作成。
如不服本判決，應於收受送達後20日內向本院提出上訴書狀，其
未表明上訴理由者，應於提出上訴後20日內向本院補提理由書狀
（均須按他造當事人之人數附繕本）上訴時應提出委任律師或具
有律師資格之人之委任狀；委任有律師資格者，另應附具律師資
格證書及釋明委任人與受任人有民事訴訟法第466條之1第1項但
書或第2項（詳附註）所定關係之釋明文書影本。
中    華    民    國    95    年    11    月    22    日
                              書記官  王秀雲
附註：
民事訴訟法第466條之1（第1項、第2項）：
對於第二審判決上訴，上訴人應委任律師為訴訟代理人。但上訴
人或其他法定代理人具有律師資格者，不在此限。
上訴人之配偶、三親等內之血親、二親等內之姻親，或上訴人為
法人、中央或地方機關時，其所屬專任人員具有律師資格並經法
院認為適當者，亦得為第三審訴訟代理人。


司法院資訊處製作；財團法人民間司法改革基金會備份。
